ACORDAO-COMPLETO-2370564

ACÓRDÃO 2174/2019 ATA 35/2019 - PLENÁRIO

VISTOS, relatados e discutidos estes autos em que se apreciam embargos de declaração opostos por Antônio José Domingues de Oliveira Santos, ex-presidente do Conselho de Administração do Serviço Nacional de Aprendizagem Comercial - Departamento Nacional (Senac-DN) , contra o Acórdão 1798/2019-TCU-Plenário, que deu provimento a recurso de revisão interposto pelo Ministério Público junto ao TCU visando à alteração do julgamento da prestação de contas dos gestores do Senac relativa a 2004 proferido por meio do Acórdão 2032/2005-TCU-Primeira Câmara;
ACORDAM os Ministros do Tribunal de Contas da União, reunidos em Sessão do Plenário, diante das razões expostas pelo Relator, em:
9.1. com fundamento nos arts. 32, inciso II, e 34 da Lei 8.443/1992, conhecer e rejeitar os presentes embargos de declaração;
9.2. dar ciência deste acórdão ao embargante.

Embargos de declaração interposto contra acórdão que deu provimento ao recurso de revisão em face de decisão que julgou irregulares as contas do embargante, imputando-lhe débito e multa, no bojo do processo de prestação de contas relativo ao exercício de 2004.

Serviço Nacional de Aprendizagem Comercial - Departamento Nacional.

3. Recorrente: Antonio José Domingues de Oliveira Santos (CPF XXX.706.557-XX).

13.1. Ministros presentes: Ana Arraes (na Presidência), Walton Alencar Rodrigues, Benjamin Zymler, Augusto Nardes, Raimundo Carreiro e Bruno Dantas (Relator).
13.2. Ministros-Substitutos convocados: Augusto Sherman Cavalcanti e Marcos Bemquerer Costa.
13.3. Ministro-Substituto presente: Weder de Oliveira.

ACORDAO-COMPLETO-2533003

Acórdão 982/2022 - Plenário

ACORDAO-COMPLETO-2442417

Acórdão 55/2022 - Plenário

ACORDAO-COMPLETO-2406195

Acórdão 2685/2020 - Plenário

ANTÔNIO JOSÉ DOMINGUES DE OLIVEIRA SANTOS

BRUNO DANTAS

Ministro Bruno Dantas.

Trata-se de embargos de declaração opostos por Antônio José Domingues de Oliveira Santos, ex-presidente do Conselho Nacional do Serviço Nacional de Aprendizagem Comercial - Departamento Nacional (Senac-DN) (peça 102) , em face do Acórdão 1798/2019-TCU-Plenário, que deu provimento a recurso de revisão interposto pelo Ministério Público junto ao TCU contra o Acórdão 2032/2005-TCU-Primeira Câmara, que julgou regular com ressalvas a prestação de contas dos gestores do Senac relativa a 2004.
2.	O acórdão embargado foi proferido nos seguintes termos (peça 90) :
"ACORDAM os Ministros do Tribunal de Contas da União, reunidos em Sessão do Plenário, ante as razões expostas pelo Relator, em:
9.1. conhecer, com fulcro no art. 35, inciso III, da Lei 8.443/1992, do recurso de revisão para, no mérito, dar-lhe provimento;
9.2. acolher as alegações de defesa e as razões de justificativa apresentadas por Sidney da Silva Cunha e Carlos Augusto Ferreira, excluindo-os de responsabilidade sobre as irregularidades apuradas;
9.3. tornar insubsistente o Acórdão 2032/2005-TCU-Primeira Câmara quanto ao mérito das contas em relação ao responsável Antônio José Domingues de Oliveira Santos;
9.4. julgar irregulares as contas, referentes ao exercício de 2004, de Antônio José Domingues de Oliveira Santos (XXX.706.557-XX) e das empresas Infracon Construtora e Incorporadora Eireli (02.329.639/0001-40) e Cogefe Engenharia Comércio e Empreendimentos Ltda. (17.455.288/0001-91) , com fundamento nos arts. 1º, inciso I, 16, inciso III, alíneas "b" e "c", 19, caput, e 23, inciso III, da Lei 8.443/1992, c/c com arts. 1º, inciso I, 209, incisos II e III, e 210 e 214, inciso III, do Regimento Interno;
9.5. condenar os responsáveis acima mencionados, solidariamente, ao pagamento das importâncias abaixo especificadas, com a fixação do prazo de 15 (quinze) dias, a contar da notificação, para comprovar, perante o Tribunal (art. 214, inciso III, alínea "a", do Regimento Interno) , o recolhimento da dívida aos cofres do Serviço Nacional de Aprendizagem Comercial - Administração Nacional - Senac/AN, atualizada monetariamente e acrescida dos juros de mora, calculados a partir das datas discriminadas, até a data do recolhimento, na forma prevista na legislação em vigor:
- Contrato 01/2002:
	Valor Histórico
	Data de ocorrência

	R$ 3.134,84
	20/02/2004

	R$ 3.248,26
	30/03/2004

	- Contrato 27/2002:
	Valor Histórico
	Data de ocorrência

	R$ 9.513,35
	20/02/2004

	R$ 80.186,91
	20/02/2004

	R$ 16.708,05
	17/03/2004

	R$ 5.408,83
	13/04/2004

	R$ 2.248,02
	07/05/2004

	R$ 4.787,58
	28/06/2004

	- Contrato 38/2003:
	Valor Histórico
	Data de ocorrência

	R$ 6.518,54
	20/02/2004

	R$ 18.542,45
	15/03/2004

	R$ 29.100,47
	13/04/2004

	R$ 13.267,81
	12/05/2004

	R$ 6.922,77
	17/06/2004

	R$ 15.520,64
	17/06/2004

	R$ 5.789,30
	29/06/2004

	R$ 1.256,86
	29/06/2004

	R$ 1.138,15
	18/08/2004

	R$ 20.863,51
	18/08/2004

	R$ 11.292,68
	21/12/2004

	- Contrato 44/2003:
	Valor Histórico
	Data de ocorrência

	R$ 30.745,04
	23/01/2004

	R$ 22.282,90
	20/02/2004

	R$ 10.454,87
	19/03/2004

	R$ 8.683,87
	28/04/2004

	R$ 3.173,09
	20/05/2004

	R$ 1.275,90
	29/06/2004

	R$ 10.633,23
	29/06/2004

	R$ 5.411,23
	24/11/2004

9.6. aplicar aos responsáveis a multa prevista no art. 57 da Lei 8.443/1992, no valor individual de R$ 30.000,00 (trinta mil reais) , fixando-lhes o prazo de 15 (quinze) dias, a contar da notificação, para que comprovem, perante o Tribunal (art. 214, III, alínea "a", do Regimento Interno) , o recolhimento aos cofres do Tesouro Nacional dos valores atualizados monetariamente, desde a data do acórdão até a do efetivo pagamento;
9.7. autorizar a cobrança judicial da dívida, caso não atendida a notificação, na forma do art. 28, inciso II, da Lei 8.443/1992;
9.8. autorizar, desde logo, caso solicitado e o processo não tenha sido remetido para cobrança judicial, o pagamento das dívidas em até 36 parcelas mensais e consecutivas, nos termos do art. 26 da Lei 8.443/1992, c/c o art. 217 do Regimento Interno/TCU, fixando-se o vencimento das primeiras parcelas em 15 (quinze) dias, a contar do recebimento da notificação, e o das demais a cada 30 (trinta) dias, devendo incidir sobre cada valor mensal os correspondentes acréscimos legais, na forma prevista na legislação em vigor, sem prejuízo de alertar os responsáveis de que a falta de comprovação do recolhimento de qualquer parcela implicará o vencimento antecipado do saldo devedor;
9.9. dar ciência desta deliberação ao recorrente e à Procuradoria da República no Estado do Rio de Janeiro, com fulcro no art. 209, § 7º, do Regimento Interno do TCU, para adoção das medidas que entender."
3.	Nesta oportunidade, o recorrente sustenta omissão e contradições na deliberação.
4.	A omissão decorreria do fato de o acórdão "sequer apontar uma única conduta praticada pelo ora embargante fundada em dolo ou culpa que tenha sido determinante para a ocorrência dos supostos danos provocados ao Senac-DN".
5.	Segundo o embargante, a simples afirmação de que seria signatário do contrato e dos aditivos contendo os serviços com sobrepreço não se afiguraria suficiente para estabelecer sua responsabilidade. 
6.	Acrescenta que "o profundo embate" entre a unidade técnica deste Tribunal e a Fundação Instituto de Pesquisas Econômicas (Fipe) sobre os preços já deixaria incontroverso que as distorções de preços levantadas iriam além da habilidade exigida de um administrador probo.
7.	Defende que "apurar o valor de mercado dos insumos utilizados na época da obra não seria algo trivial e exato, pois o resultado sempre iria depender do critério utilizado pelo engenheiro- analista", "o que não ofereceria a segurança jurídica exigida no processo de controle externo, porque colocaria o gestor em verdadeira imputação de responsabilidade objetiva".
8.	Quanto às contradições, o embargante alega que a primeira delas estaria no fato de o acórdão ter afastado a responsabilidade dos agentes Sydnei da Silva Cunha e Carlos Augusto Ferreira ao argumento de que não tinham aptidão administrativa para modificar os contratos celebrados, e mantido a responsabilidade do embargante que, claramente, como já mencionado não possuía "aptidão técnica para modificar os valores apresentados nos contratos".
9.	A outra contradição estaria no fato de o acórdão ter multado o embargante não obstante ter consignado que o ex-gestor "já havia sido multado no âmbito do Acórdão 201/2018-TCU-Plenário, "razão pela qual não caberia nova multa com fulcro no art. 58, I, da Lei 8.443/1992".
10.	Ao final, por essas razões, o recorrente solicita o conhecimento e o provimento dos embargos, com efeitos infringentes, para afastar sua responsabilidade.
É o relatório.

Cácito Augusto Esteves (OAB/RJ 80.433) e outros, José Domingues de Oliveira Santos.

Subprocurador-Geral Paulo Soares Bugarin.

PRESTAÇÃO DE CONTAS DO SENAC-DN RELATIVA AO EXERCÍCIO DE 2004. CONTAS REGULARES COM RESSALVAS. POSTERIOR APURAÇÃO DE IRREGULARIDADES NA CONSTRUÇÃO DO CENTRO ADMINISTRATIVO DO SENAC-DN E DO SESC/AN. DEFICIÊNCIAS DE PLANEJAMENTO E DE CONDUÇÃO DAS OBRAS. SUPERFATURAMENTO. PROVIMENTO DO RECURSO PARA TORNAR INSUBSISTENTE O JULGAMENTO ANTERIOR. CONTAS IRREGULARES. CONDENAÇÃO EM DÉBITO E APLICAÇÃO DE MULTA AOS RESPONSÁVEIS. EMBARGOS DE DECLARAÇÃO DO EX-PRESIDENTE DO CONSELHO NACIONAL DO SENAC-DN. ALEGAÇÃO DE OMISSÃO E CONTRADIÇÕES. TENTATIVA DE REDISCUSSÃO DO MÉRITO. RAZÕES NÃO ACOLHIDAS. CONHECIMENTO E REJEIÇÃO.

PRESTAÇÃO DE CONTAS (PC)

Secretaria de Controle Externo do Trabalho e Entidades Paraestatais (SecexTrabalho).

Cuida-se de embargos de declaração opostos por Antônio José Domingues de Oliveira Santos, ex-presidente do Conselho Nacional do Serviço Nacional de Aprendizagem Comercial - Departamento Nacional (Senac-DN) , em face do Acórdão 1798/2019-TCU-Plenário, que deu provimento a recurso de revisão interposto pelo Ministério Público junto ao TCU contra o Acórdão 2032/2005-TCU-Primeira Câmara, que julgou regular com ressalvas a prestação de contas dos gestores do Senac relativa a 2004.
2.	Nesta oportunidade, o embargante alega que a deliberação recorrida estaria eivada de omissão por não apontar conduta sua, dolosa ou culposa, que tenha sido determinante para a ocorrência da irregularidade. Argumenta que sua responsabilização não poderia advir apenas da assinatura do contrato e dos termos aditivos, sendo impositiva a análise da conduta culposa ou dolosa, e que, diante do embate técnico entre TCU e Fipe sobre o sobrepreço, estaria claro que não seria exigível do dirigente máximo constatá-lo.
3.	Sustenta, ainda, que haveria contradições na decisão, por ela ter afastado a responsabilidade dos agentes Sydnei da Silva Cunha e Carlos Augusto Ferreira com base em fundamento que serviria para excluir a sua responsabilidade, bem como por ter-lhe sido aplicada multa, não obstante a afirmação de que o embargante já havia sido multado em outro processo com fulcro no art. 58 da Lei 8.443/1992. 
4.	Preliminarmente, reputo satisfeitos os requisitos de admissibilidade do recurso, haja vista terem sido opostos no prazo previsto, por pessoa legítima, com interesse de agir e sob a alegação de omissão e contradição na deliberação embargada. 
5.	No mérito, não vislumbro a omissão ou as contradições sustentadas. Entendo que o expediente se afigura como uma tentativa de rediscutir a pertinência do juízo da deliberação, o que não é cabível por meio da espécie escolhida.
6.	Acerca da natureza dos embargos declaratórios, faz-se pertinente trazer à colação excerto do Acórdão 1218/2015-TCU-Plenário:
"Antes de tratar especificamente dos argumentos trazidos pelos embargantes, lembro que essa espécie recursal, cujo objetivo é sanar eventuais omissões, obscuridades ou contradições, não deve ser manejada para rediscussão de mérito, o que representa, na prática, a possibilidade de repetição de um mesmo recurso, ferindo os princípios da singularidade, da isonomia e da celeridade processual. Os embargos declaratórios devem ter como fundamentação a obscuridade (falta de clareza na redação do julgado) , contradição (existência de proposições inconciliáveis entre si) e omissão (falta de pronunciamento judicial sobre matéria que deveria ter sido apreciada pelo juiz) ."
7.	Dito isso, observo que a deliberação embargada explicitou a conduta do embargante que serviu de fundamento para sua condenação no seguinte trecho (peça 91, p. 2) :
"Outrossim, não se pode afastar a responsabilidade do dirigente máximo do Senac, Antônio José Domingues de Oliveira Santos pelo prejuízo. Ele teve atuação decisiva para a ocorrência do dano. Foi signatário dos contratos e dos aditivos contendo os serviços com sobrepreço. Além disso, os elevados custos da obra, cerca de R$ 167 milhões em valores atualizados até fevereiro de 2006, e os problemas atinentes à própria execução da edificação exigiam que ele dispensasse especial atenção quanto à sua economicidade, o que não foi feito."
8.	Do texto mencionado, vê-se que esta Corte considerou que o ex-gestor agiu, ao menos, com culpa, por faltar com o dever de cuidado ao não analisar com profundidade os preços de uma obra que chegou a R$ 167 milhões. No entendimento do TCU, esperava-se que o dirigente máximo da instituição dedicasse atenção especial aos preços praticados na obra dado o seu vulto e importância, o que não foi observado. 
9.	Anote-se que a deliberação não se prolongou ainda mais nos seus fundamentos porque este processo é análogo ao TC Processo 013.634/2003-3, no qual ficou detalhadamente explicada a conduta dolosa do ora embargante.
10.	Por pertinente, cito excerto do voto proferido no mencionado processo:
42.	Não se está a exigir que o dirigente máximo do Senac conferisse os preços unitários do contrato e dos respectivos termos de aditamento, mas lhe caberia um dever geral de supervisão dos seus subordinados, o que definitivamente não foi apropriadamente realizado pelo Sr. Antonio José Domingues. Em vista do vulto e da importância da obra (R$ 167 milhões, em valores de fevereiro/2006) , julgo exigível uma particular atenção do dirigente do Senac. 
43.	Vejo que a origem do débito na referida avença decorre basicamente da desclassificação ilegal da licitante que ofertou o menor preço no certame que originou o Contrato nº 1/2002. Considero que era de se esperar que essa falha grosseira fosse detectada pelo responsável ao assinar o referido ajuste.
44.	Incumbe a essa autoridade exercer o papel de direção, coordenação e supervisão dos trabalhos, corrigindo, se necessário, as graves lacunas ou omissões eventualmente incorridas por seus subordinados, sobretudo aquelas que ostentem flagrante ilegalidade, como a verificada nestes autos.
45.	Não se pode considerar a atuação do defendente como uma mera formalidade ou como ato de cunho gerencial não passível de punição por parte do Tribunal, uma vez que se destina a manifestar expressa concordância com as análises técnicas precedentes de seus subordinados, os quais o gestor designou para análise (culpa in eligendo) e que tinha o dever de supervisionar (culpa in vigilando) , chancela sem a qual as irregularidades não poderiam ser levadas a cabo.
46.	Em síntese, considero que o defendente não teve o padrão de conduta exigido para um administrador público, segundo o critério frequentemente adotado por esta Corte de Contas no exame acerca da existência de culpa, em qualquer uma de suas modalidades, adotando como parâmetro para comparação a conduta esperada de um homem médio, diligente e probo.
11.	Assim, verifica-se que o julgado fundamentou a responsabilização do agente. Se o juízo exercido pelo TCU foi, ou não, adequado, tendo em vista que o ex-dirigente não teria condições de verificar as distorções no preço, tal discussão deve ser levantada por meio do recurso cabível, não mediante embargos de declaração.
12.	No tocante à alegação de contradição em razão de a decisão ter afastado a responsabilidade dos agentes Sydnei da Silva Cunha e Carlos Augusto Ferreira e, ao mesmo tempo, mantido a do embargante, vê-se que as situações não se confundem. Os dois primeiros empregados tiveram suas responsabilidades excluídas por ausência de nexo de causalidade entre suas condutas e o superfaturamento constatado, ou seja, entendeu-se que não havia prova nos autos de que existiria relação de causalidade entre suas condutas e o prejuízo. Tais empregados não assinaram contrato ou aditivos com preços superestimados, nem possuíam ingerência sobre os preços adotados. Não se analisou, portanto, "culpa ou dolo" neste caso, mas sim "nexo causal". Assim, não se observa o conflito defendido pelo embargante.
13.	Em relação à multa aplicada, também não há incoerência. No Acórdão 201/2018-TCU-Plenário, que tratou das contas do Senac de 2002, o embargante foi multado com fulcro no art. 57 da Lei 8.443/1992, em razão do débito apurado no exercício de 2002, e com fulcro no art. 58, I, do mesmo normativo, em razão de irregularidades que não ensejavam débito. Transcrevo abaixo trecho do voto que fundamentou a multa do art. 58, I, da Lei 8.443/1992 naquele processo:
"63.	Dessa forma, julgo irregulares as contas do Sr. Antonio José Domingues de Oliveira Santos e aplico-lhe a multa individual prevista no art. 58, inciso I, da Lei 8.443/1992, por não ter sido capaz de justificar as irregularidades listadas na audiência, em especial, as falhas relativas ao planejamento global da obra, as sucessivas reavaliações de projeto e a celebração de mais de duzentos contratos para execução da obra, em prejuízo da eficiência e da economicidade do empreendimento." 
14.	No acórdão embargado, a multa decorreu apenas do débito apurado em 2004, ou seja, com fulcro no art. 57 da Lei 8.443/1992, pois, como asseverado nas razões de decidir, não caberia nova apenação ao responsável em razão de irregularidades que não ensejaram débito (deficiências de planejamento, alterações no projeto etc) já sancionadas no processo relativo ao exercício de 2002.
15.	Enfim, ficou claro que as ilações lançadas pelo embargante consistem em tentativa de rediscutir o mérito da matéria decidida por este Colegiado. Contudo, tal finalidade é incabível na espécie recursal eleita, a qual é via estreita destinada tão somente a integrar ou esclarecer a decisão impugnada. Se o embargante quer demonstrar seu inconformismo com o resultado do julgamento e reinstalar a discussão jurídica já apreciada pelo Tribunal, deverá fazê-lo pelas vias recursais adequadas, pois extrapola os limites dos embargos de declaração o rejulgamento da causa.
	Ante o exposto, voto por que o Tribunal adote o Acórdão que ora submeto à deliberação deste Colegiado.
TCU, Sala das Sessões Ministro Luciano Brandão Alves de Souza, em 11 de setembro de 2019.
Ministro BRUNO DANTAS 
Relator